【裁判字號】    98,訴,78
【裁判日期】    980430
【裁判案由】    返還保證金
【裁判全文】
臺灣臺北地方法院民事判決                98年度訴字第78號
原      告  乙○○
訴訟代理人  方伯勳律師
            謝思賢律師
被      告  財政部國有財產局臺灣北區辦事處
法定代理人  丙○○
訴訟代理人  龔維智律師
複代理人    甲○○
上列當事人間請求返還保證金事件，本院於民國98年4 月13日言
詞辯論終結，判決如下：
    主  文
被告應給付原告新臺幣參佰貳拾萬元，及自民國九十七年七月十
七日起至清償日止，按年息百分之五計算之利息。
訴訟費用由被告負擔。
本判決於原告以新臺幣壹佰零陸萬柒仟元為被告供擔保後，得假
執行。但被告如於假執行程序實施前，以新臺幣參佰貳拾萬元為
原告預供擔保後，得免為假執行。
    事實及理由
壹、程序方面
    被告財政部國有財產局台灣北區辦事處之法定代理人原為莊
    翠雲，嗣於訴訟繫屬中變更為丙○○，業據提出財政部派令
    1 件影本為證，並由其具狀聲明承受訴訟，於法尚無不合，
    應予准許。
貳、實體方面
一、原告起訴主張：
（一）緣被告於民國97年4 月24日公告標售「97年度第6 批國有
      非公用不動產」，其中第7 號即坐落於台北市○○區○○
      段一小段423 、431 地號，面積共1057平方公尺之二筆土
      地 (下稱系爭土地)，經被告於標售公告中註記其使用分
      區或使用編定為「第一種住宅區」，原告因信賴上開標售
      公告上「第一種住宅區」之註記，致誤信系爭土地性質上
      可供建築住宅使用，乃於97年5 月8 日以底價新台幣 (下
      同)3,328萬5 仟元整標購系爭土地，並於被告宣布得標後
      繳交保證金320 萬元整，嗣經原告委請建築師進行系爭土
      地之初步規劃時，始發現系爭土地不僅坡度超過30％，依
      台北市山坡地開發要點第4 點之規定不得作為建築基地使
      用，且地坪亦有龜裂及局部淺層崩塌滑動現象，於94年即
      經台北市政府建設局列為必需長期監測之地質敏感區，無
      論於法律上或事實上均無法作為建築住宅之用，為此原告
      乃委請律師於97年7 月16日去函被告，主張依民法第88條
      第2 項錯誤之規定撤銷原告標購之意思表示，並請求返還
      原告已繳交之保證金320 萬元整，詎料被告非但拒絕返還
      ，更以台財產北處字第0970017930號函主張沒收原告之保
      證金，原告迫於無奈，不得已惟有提起本件訴訟。
（二）按「意思表示之內容有錯誤，或表意人若知其事情即不為
      意思表示者，表意人得將其意思表示撤銷之。但以其錯誤
      或不知事情，非由表意人自己之過失者為限。」、「當事
      人之資格或物之性質，若交易上認為重要者，其錯誤，視
      為意思表示內容之錯誤。」民法第88條第1 項、第2 項定
      有明文。查系爭土地之性質能否供建築使用，影響市場交
      易價值甚鉅，自屬交易上之重要事項，而本件被告為系爭
      土地之管領機關，對於系爭土地因地質、坡度及法令限制
      等因素而無法供建築使用等情事，當知之甚稔，就此事實
      上、法律上無法供建築使用之情事，被告自應於標售公告
      上詳為記載，一般民眾始能據以決定購買之意願，詎料被
      告未於系爭土地之標售公告上詳為記載，僅註記使用分區
      或使用編定為「第一種住宅區」，致使原告誤認系爭土地
      可供建築住宅而參加標購，自屬民法第88條第2 項所謂對
      於物之性質發生誤認；又系爭土地周圍均已作建築使用，
      且被告亦以一般建地之價格標售，再加上標售公告上「第
      一種住宅區」之註記，均足造成被告對於系爭土地產生可
      供建築住宅使用之確信，倘一般人處於原告之表意人地位
      ，亦將為相同錯誤之意思表示，原告自得依民法第88條第
      1 項、第2 項之規定，撤銷其標購系爭土地之錯誤意思表
      示。次按「法律行為經撤銷者，視為自始無效。」、「無
      法律上之原因而受利益，致他人受損害者，應返還其利益
      。雖有法律上之原因，而其後已不存在者，亦同。」民法
      第114 條、第179 條定有明文。查原告依民法第88條第1
      項、第2 項之規定撤銷其標購系爭土地之錯誤意思表示後
      ，則兩造就系爭土地所成立之買賣契約視為自始無效，被
      告受領原告所繳交之320 萬元保證金即欠缺之法律上原因
      ，原告主張依民法第179 條、182 條之規定請求返還被告
      所受領之利益及利息，於法自屬有據。
（三）並聲明：(1)被告應給付原告320 萬元，及自97年7 月17日
      起至清償日止按年息百分之五計算之利息。(2)願供擔保，
      聲請宣告假執行。
二、被告則以下列情詞置辯：
（一）被告標售「97年度第6 批國有非公用不動產」，其中坐落
      台北市○○區○○段1 小段423 、431 地號，都市計劃使
      用分區編定為第一種住宅區，面積共1057平方公尺之土地
      (即編號第7 標)，原告於97年5 月8 日以底價3,328 萬5,
      000 元得標，並於得標後繳交保證金320 萬元，但因逾期
      未繳清土地價款，經被告以97年7 月15日台財產北處字第
      09740021201 號函通知原告依投標須知第11點第2 項第2
      款規定，兩造買賣契約關係消滅，依法沒收保證金。惟事
      後原告於97年7 月16日委請律師以系爭土地坡度超過30％
      以上，依台北市山坡地開發要點第4 點不得作為建築基地
      ，主張依民法第88條之規定撤銷投標購買系爭土地之錯誤
      意思表示，並請求返還保證金，被告則以買賣契約成立，
      原告逾期未繳清土地價款，違反投標須知相關規定，依法
      應沒收其保證金，拒絕返還。
（二）按意思表示之內容有錯誤，或表意人若知其事情即不為意
      思表示者，表意人得將其意思表示撤銷之。但以其錯誤或
      不知事情，非由表意人之過失者為限。當事人之資格，或
      物之性質，若交易上認為重要者，其錯誤，視為意思表示
      內容之錯誤，民法第88條第1 項、第2 項分別定有明文。
      又民法第88條之規定，係指意思表示之內容或表示行為有
      錯誤者而言，與為意思表示之動機有錯誤之情形有別 (最
      高法院51年台上字第3311號例意旨參照)。查系爭台北市
      士林區○○段○ ○段423 、431 地號土地之使用分區編定
      為第一種住宅區，有分區使用查詢結果可證，被告於標售
      公告上如實記載，並無以違反誠實信用之手段使原告發生
      錯誤之情事，本件原告主張因信賴標售公告上「第一種住
      宅區」之註記，致誤信系爭土地可供建築住宅使用而參加
      投標，並指系爭土地之性質能否供建築使用，屬交易上之
      重要事項，被告未於標售公告上詳為記載，僅註記使用分
      區或使用編定為「第一種住宅區」，足以造成原告對於系
      爭土地產生可供建築住宅使用之確信，即屬民法第88條第
      2 項對於物之性質發生誤認云云；按原告選定系爭土地參
      加投標，其向被告購買系爭土地之用途與期待存在於原告
      之內心，並未表示於外，原告在其意思形成之過程中，對
      於就其決定為某特定內容意思表示具有重要性之事實，認
      識不正確，此並非意思表示內容有錯誤，不受意思表示錯
      誤規範之保護，否則交易之安全將無法維護。本件兩造間
      並未以系爭土地應可供建築使用作為買賣契約之重要約定
      事項，縱原告就買賣標的物之使用有所誤認，仍屬動機之
      錯誤，非民法第88條所規定之意思表示錯誤，揆諸前開說
      明，原告不得撤銷其標購系爭土地之意思表示。再查，被
      告公告標售系爭二筆土地，於標售公告內已載明「標售房
      地之都市計劃使用分區或非都市土地使用編定，係依當地
      縣、市政府核發之都市計劃使用分區證明書或地政事務所
      核發之土地登記簿謄本記載，有關土地使用管制、地籍資
      料，請投標人自行向當地縣、市政府、地政機關查詢，並
      請逕至現場參觀。」等語，投標須知亦載有「標售之不動
      產，由投標人自行至現場參觀。得否建築使用，應請自行
      依建築法規評估。」，本件被告於標售公告及投標須知上
      均一再表明，有關土地使用管制、得否建築使用，投標人
      應洽地政及都市計劃主管機關查詢有關資料，並促請投標
      人自行至現場查看確認，可謂已盡促使投標人瞭解現狀標
      售之能事，原告若於投標前向地政及都市計劃主管機關查
      詢系爭土地相關資料，審慎評估系爭土地是否符合其預定
      用途，再決定是否投標，當不致為錯誤判斷貿然投標，原
      告於投標前疏於查證，其所為投標之意思表示錯誤亦係其
      過失造成，依民法第88條第1 項但書規定，自不得主張撤
      銷之。綜上所陳，原告撤銷標購系爭土地之意思表示，於
      法無據，其請求被告返還保證金，即失所附麗，懇請駁回
      原告之訴。
（二）並聲明：(1)原告之訴及假執行之聲請均駁回。(2)如受不利
      之判決，願供擔保請准宣告免為假執行。
三、兩造不爭執事項
（ㄧ）被告於97年4 月24日公告標售「97年度第6 批國有非公用
      不動產」，其中編號第7 標為坐落台北市○○區○○段1
      小段423 、431 地號，面積共1057平方公尺，都市計劃使
      用分區編定為第一種住宅區。
（二）原告於97年5 月8 日以新台幣3,328 萬5 千元得標，並於
      得標後繳交保證金320 萬元。
（三）原告逾期未繳清土地價款，被告於97年7 月15日以台財產
      北處字第09740021201 號函，通知原告依投標須知第11點
      第2 項第2 款規定，兩造買賣契約關係消滅，依法沒收保
      證金。
（四）原告於97年7 月16日委請律師以博理97勳法字第011 號律
      師函撤銷投標購買系爭土地之錯誤意思表示，請求返還保
      證金。
四、得心證之理由：
    原告主張因信賴被告標售系爭土地公告上「第一種住宅區」
    之註記，致誤信系爭土地性質上可供建築住宅使用，乃以底
    價標購系爭土地並於得標後繳交保證金320 萬元，嗣經原告
    委請建築師進行系爭土地之初步規劃時，始發現系爭土地不
    僅坡度超過30％，依台北市山坡地開發要點第4 點之規定不
    得作為建築基地使用，且地坪亦有龜裂及局部淺層崩塌滑動
    現象，於94年即經台北市政府建設局列為必需長期監測之地
    質敏感區，無論於法律上或事實上均無法作為建築住宅之用
    ，因原告投標之意思表示錯誤，爰依民法第88條規定撤銷投
    標購買系爭土地之錯誤意思表示，並請求被告返還上開保證
    金等語，為被告所否認，並以上開情詞置辯。則本件首應審
    究者厥為：（一）系爭土地是否無法作為建築基地使用？（
    二）系爭土地上若坡度超過30％，是否屬於交易上認為重要
    之物之性質錯誤？原告投標之意思表示若係錯誤，得否撤銷
    投標購買之意思表示？茲分項析述如后：
（一）系爭土地是否無法作為建築基地使用？
   1、原告主張因信賴被告標售系爭土地公告上「第一種住宅區
      」之註記，致誤信系爭土地性質上可供建築住宅使用，乃
      予以標購並繳交保證金，嗣委請建築師進行系爭土地初步
      規劃時，始發現系爭土地坡度超過30％，依台北市山坡地
      開發要點第4點之規定不得作為建築基地使用，且地坪有
      龜裂及局部淺層崩塌滑動現象，於94年即經台北市政府建
      設局列為必需長期監測之地質敏感區等情，並提出被告公
      告、台北市山坡地開發要點、台北市政府建設局九十四年
      度「保護區優先關注類地質敏感區邊坡細部探勘計畫」委
      託技術服務監測成果報告書各附卷可稽（附於本院卷第10
      至28頁），為被告所爭執，並抗辯稱：被告標售系爭土地
      ，於標售公告內已載明「標售房地之都市計劃使用分區或
      非都市土地使用編定，係依當地縣、市政府核發之都市計
      劃使用分區證明書或地政事務所核發之土地登記簿謄本記
      載，有關土地使用管制、地籍資料，請投標人自行向當地
      縣、市政府、地政機關查詢，並請逕至現場參觀。」，投
      標須知亦載有「標售之不動產，由投標人自行至現場參觀
      。得否建築使用，應請自行依建築法規評估。」，被告已
      盡促使投標人瞭解現狀標售之能事等語，並提出97年7 月
      15日台財產北處字第09740021201號函為據。
   2、經本院依職權函詢台北市政府產業發展局：「一、請查覆
      下列事項：台北市政府建設局於94年度委託長碩工程顧
      問有限公司所製作「保護區優先關注類地質敏感區邊坡細
      部探勘計畫」之監測成果被告書中，是否即已將坐落於台
      北市○○區○○段一小段423 、431 地號，面積共1057平
      方公尺之二筆土地列為必需要長期監測之地質敏感區，以
      致於事實上無法供建築住宅使用？上開坐落於台北市○
      ○區○○段一小段423 、431 地號之二筆土地，是否屬於
      坡度超過三十度之山坡地？」等情（見本院卷第58頁），
      經台北市政府建設局於97年11月13日以北市產業水字第09
      734411600 號函函覆說明二：「 (一)依據本局94年度「
      保護區優先關注類地質敏感區邊坡細部探勘計畫」之監測
      成果被告書中，旨揭2 筆地號土地本局於前揭計畫執行中
      並未設置長期監測之儀器，且未納入本局後續坡地巡勘觀
      測範圍；至於前揭2 筆地號之土地是否無法供建築住宅使
      用，因係涉及建築相關法令規定，惠請洽本市建築管理處
      瞭解。(二)另依據本局建置之山坡地環境地質資料庫顯示
      ，旨揭2 筆地號之坡度百分比介於5％至70％ (坡度換算
      2°至34°之間），惟現地地形之實際坡度仍須依現地實
      際測量成果為準。」等語（見本院卷第60頁台北市政府產
      業發展局函文）足憑，可見系爭土地並未被台北市政府建
      設局列為地質敏感地區，但系爭土地部分坡度已超過30％
      ，堪以認定。
   3、又台北市建築管理處於98年3 月3 日以北市都建照字第09
      865766200號函回覆本院說明：「二、... 旨揭兩筆地號
      經技師平均坡度檢討為42.95％超過30％，依『台北市山
      坡地開發建築要點』規定，不得配置建築物及計入建築基
      地面積檢討建蔽率與容積率... 」等語（見本院卷第82頁
      台北市建築管理處函文可參），益徵系爭土地坡度平均為
      42.95％超過30％，而系爭土地使用分區係屬第一種住宅
      區，按「台北市土地使用分區管制規則」第六條，第一種
      住宅區允許使用為獨立、雙拼住宅等及附條件允許使用多
      戶住宅等使用類組，並該計畫範圍內申請建築應依山坡地
      開發建築要點管制地區辦理，按「台北市山坡地開發建築
      要點」第四點：「開發區域內原自然地形平均坡地超過百
      分之三十者，除水土保持必要設施外，不得作為建築使用
      ... 」，本件依上開技師平均坡度檢討為42.95％，並未
      符合上開要點規定（本院卷第83頁台北市建築管理處98年
      1月17日北市都建照字第09773979400號函文參照），是以
      系爭土地因平均坡度超過30％，依台北市山坡地開發要點
      第4點之規定不得作為建築基地使用作為建築基地使用，
      應堪認定。
（二）系爭土地若坡度超過30％，是否屬於交易上認為重要之物
      之性質錯誤？原告投標之意思表示若係錯誤，得否撤銷投
      標購買之意思表示？
   1、本件原告主張系爭土地之性質能否供建築使用，影響市場
      交易價值甚鉅，自屬交易上之重要事項，被告未於標售公
      告上詳為記載，僅註記使用分區或使用編定為「第一種住
      宅區」，足以造成原告對於系爭土地產生可供建築住宅使
      用之確信，即屬民法第88條第2 項對於物之性質發生誤認
      則原告依同法第88條第1 項規定撤銷其標購系爭土地之錯
      誤意思表示後，則兩造就系爭土地所成立之買賣契約視為
      自始無效，被告受領原告所繳交之320 萬元保證金即欠缺
      之法律上原因，原告得依不當得利請求被告返還所受領之
      上揭保證金等語，惟為被告所爭執，抗辯以：兩造間並未
      以系爭土地應可供建築使用作為買賣契約之重要約定事項
      ，縱原告就買賣標的物之使用有所誤認，仍屬動機之錯誤
      ，非民法第88條所規定之意思表示錯誤等語。
   2、按『系爭土地既不能供建築之用，而被上訴人根據土地登
      記簿謄本上地目為「建」之記載，誤認以為可供建築之用
      而予買受，自係對於買賣標的物之性質 (用途與價值)發
      生誤認。又自主觀而言，若被上訴人購地之初，知悉該地
      不能供建屋之用，必不致支付上述高價購買，應可斷言。
      再從客觀而言，上訴人提出之土地登記簿謄本既記載地目
      為建，且上開土地周圍復已蓋滿建物，而上訴人又以建地
      之價格出售，自足造成被上訴人對於上開土地產生無任何
      建築限制之確信，以此，凡一般人若處於被上訴人之表意
      人地位，亦易為相同錯誤之意思表示，茲系爭土地之性質
      ，在交易上確屬重要，被上訴人依民法第八十八條第二項
      規定，自得將此項錯誤之意思表示撤銷。』，有最高法院
      82年台上字第215號判決可資參照。經查，原告僅為個人
      並非以建築為業，且依上開所述，台北市政府產業發展局
      依現有資料亦無從判斷系爭土地之實際坡度為何，猶待實
      際測量始能得知，因此縱使原告於投標前已向台北市政府
      產業發展局查詢，亦無從得知系爭土地實際坡度逾30％而
      無法建築之情事。又原告主張通往系爭土地之前後道路，
      迄今由當地社區居民以鐵柵封鎖管制進出，一般人根本無
      法至現場查看，更遑論至現場實際進行坡度勘測一情，並
      提出照片2 幀為憑（附於本院卷第95、96頁），被告亦未
      否認，堪信為真實。系爭土地之平均坡度為42.95 ％，依
      台北市山坡地開發建築要點第四點規定，無法供作建築住
      宅使用乙情，以如前述，足證系爭土地確因坡度超過法令
      限制而無法供作建築使用，此項限制不僅影響系爭土地開
      發、利用，亦將影響系爭土地之價值判斷及承購者承購之
      意願，於交易上自屬重要，凡一般人若處於原告之表意人
      地位，亦易為相同錯誤之意思表示，原告主張因信賴被告
      標售公告註記而誤認系爭土地之性質可供建築住宅使用，
      依民法第88條第2 項之規定撤銷錯誤之意思表示，於法自
      屬有據，是以被告辯稱原告就買賣標的物之使用有所誤認
      ，仍屬動機錯誤云云，自無足採。
   3、系爭土地之性質能否供建築使用，影響市場交易價值甚鉅
      ，自屬交易上之重要事項，而本件被告為系爭土地之管領
      機關，理應於標售公告上記載有關對於系爭土地可能有無
      法供建築使用之情事，使一般民眾據以決定購買與否之意
      願，然而被告未於系爭土地之標售公告上詳為記載，僅註
      記使用分區或使用編定為「第一種住宅區」，致使原告誤
      認系爭土地可供建築住宅而參加標購，自屬民法第88條第
      2 項所謂對於物之性質發生誤認；又系爭土地周圍均已作
      建築使用，且被告亦以一般建地之價格標售，再加上標售
      公告上「第一種住宅區」之註記，均足造成被告對於系爭
      土地產生可供建築住宅使用之確信，倘一般人處於原告之
      表意人地位，亦將為相同錯誤之意思表示，原告自得依民
      法第88條之規定，撤銷其標購系爭土地之錯誤意思表示。
      次按「法律行為經撤銷者，視為自始無效。」、「無法律
      上之原因而受利益，致他人受損害者，應返還其利益。雖
      有法律上之原因，而其後已不存在者，亦同。」民法第11
      4 條、第179 條定有明文。查原告依民法第88條之規定撤
      銷其標購系爭土地之錯誤意思表示後，則兩造就系爭土地
      所成立之買賣契約視為自始無效，被告受領原告所繳交之
      320 萬元保證金即欠缺之法律上原因，原告主張依民法第
      179 條之規定請求返還被告所受領之利益及利息，於法自
      屬有據。
五、綜上所述，原告基於不當得利法律關係，請求被告應給付原
    告320 萬元，及自97年7 月17日起至清償日止按年息百分之
    5 計算之利息，為有理由，應予准許。
六、兩造分別陳明願供擔保為假執行及免予假執行之宣告，核無
    不合，爰分別酌定相當擔保金額准許之。
七、因本案事證已臻明確，兩造其餘主張陳述及所提之證據，經
    本院斟酌後，認與判決結果不生影響，均毋庸再予論述，附
    此敘明。
八、據上論結，本件原告之訴為有理由，依民事訴訟法第78條、
    、第390條第2項，判決如主文。
中    華    民    國    98    年     4    月    30    日
                  民事第五庭    法  官  陳靜茹
以上正本係照原本作成
如對本判決上訴，須於判決送達後20日內向本院提出上訴狀
中    華    民    國    98    年     4    月    30    日
                                書記官  鄭雅雲


司法院資訊處製作；財團法人民間司法改革基金會備份。
